【裁判字號】    97,勞上易,22
【裁判日期】    970625
【裁判案由】    給付退休金差額等
【裁判全文】
臺灣高等法院民事判決                97年度勞上易字第22號
上  訴  人  甲○○
訴訟代理人  林瑑琛律師
被上訴人    元大商業銀行股份有限公司
法定代理人  乙○○
訴訟代理人  魏千律師
            林俊宏律師
上列當事人間請求給付退休金差額等事件，上訴人對於中華民國
97年2月15日臺灣臺北地方法院97年度勞訴字第2號第一審判決提
起上訴，本院於97年6月11日言詞辯論終結，判決如下：
    主  文
原判決關於駁回上訴人後開第2項之訴部分及該部分假執行之聲
請，並訴訟費用之裁判廢棄。
被上訴人應給付上訴人新台幣肆拾肆萬伍仟壹佰陸拾伍元，及自
民國九十六年九月四日起至清償日止，按年息百分之五計算之利
息。
其餘上訴駁回。
第一、二審訴訟費用，由被上訴人負擔二分之一，餘由上訴人負
擔。
    事實及理由
一、上訴人起訴主張：
  (一)上訴人自民國80年11月18日起受僱被上訴人更名前之復華
      商業銀行股份有限公司擔任研究員，被上訴人並訂立「復
      華商業銀行股份有限公司員工退休辦法」（下稱退休辦法
      ）優惠員工提前退休。其任職至96年5月31日即選擇依前
      揭退休辦法第3條之1第2款：「員工未符合自請退休或強
      制退休之條件者，在本行實際工作年資逾五年且其退休無
      礙公司整體經營管理，有下列情形之一者，經申請核准，
      得辦理自願提前退休：... 二年齡與工作年資相加者滿55
      者。」之規定，提前退休離職，被上訴人已支給退休金新
      台幣（下同）2,337,300元。惟上訴人既係按前揭優惠退
      休辦法辦理退休，按同辦法第5條第4款：「員工退休金之
      給與標準如下：... 四依第3條之1申請自願提前退休員工
      之退休金給與，得按其於本行實際工作年資每滿一年加給
      0.5個基數（未滿一年者不計），惟最高以5個基數為限。
      」之規定，被上訴人應加給其5個基數之退休金。詎其於
      接獲被上訴人之員工退休金給付清單後，始發現被上訴人
      除未依前揭規定加給5個基數外，就退休前6個月之工資計
      算，亦少列入96年1月25日發給之95年度第4季業務獎勵金
      5,000元及於96年2月14日發給之95年度績效獎金122,622
      元。嗣經其向被上訴人反應，被上訴人僅承認關於5,000
      元獎勵金漏未列入計算平均工資，而同意補償差額，其餘
      部分仍拒絕給付。
（二）上訴人於96年5月31日自請退休，工作年資共計15年又7個
      月，退休當時月固定薪資88,200元，依退休辦法第5條規
      定，應核給26.5個退休基數，再因提前退休，應加計5個
      基數。且依退休辦法第6條以核准退休時1個月平均工資為
      給與標準之規定，其可得請求之退休金應為3,410,505元
      。（計算式如下：（88,200元×6+5,000元+122,622元）/
      （31天+31天+28天+31天+30天+31天）×30天×（26.5+5
      ）個基數=3,410,505元）。經扣除被上訴人給付之退休金
      2,337,300元及其承認應列入平均工資計算之業務獎勵金
      5,000元計算得出之退休金22,075元外，另尚有1,051,130
      元未給付，爰依兩造間僱傭契約關係，請求被上訴人給付
      退休金差額1,051,130元及自96年9月4日起至清償日止，
      按年息5%計算之利息。
  （原審判決上訴人敗訴，上訴人不服提起上訴。）
    並於本院聲明：
    (一)原判決廢棄。
    (二)被上訴人應給付上訴人1,051,130元及自96年9月4日起至
      清償日止，按年息5%計算之利息。
二、被上訴人則抗辯如下：
（一）上訴人主張依被上訴人退休辦法第5條第4款多請領加給5
      個基數之退休金云云，核屬無據：
      申請自願提前退休員工之退休金給與，僅係「得」按其於
      本行實際工作年資每滿一年加給0.5個基數，惟最高以5個
      基數為限。換言之，不符合勞動基準法自請退休或強制退
      休之被上訴人員工，本無從辦理退休而請領退休金，惟於
      符合該退休辦法第3條之1要件下，「得」自請提前退休，
      並得比照勞動基準法規定計算其退休金，顯優於勞動基準
      法之規定。至於得否再行加給基數者，仍需視被上訴人整
      體營運規劃考量，基於契約自由原則，此係屬被上訴人之
      裁量權限。對照同條第1、2款所載之文字均係按其工作年
      資每滿一年給與基數等語，並無「得」之文字，二者規定
      顯不相同。
（二）上訴人所主張其所領取之95年度績效獎金，亦非屬工資，
      不應計入平均工資：
      所謂工資係勞工因工作而獲得之報酬，屬勞動之對價且為
      經常性之給與。因此倘雇主具有勉勵、恩惠性質之給與，
      即非勞工工作之對價，亦與經常性給與有別，不得列入工
      資範圍內。觀諸被上訴人之員工獎金核發辦法第1條及績
      效考核辦法第1條分別規定所謂績效獎金，乃被上訴人為
      勖勉員工辛勞、激勵員工士氣所為之具有勉勵、恩惠性質
      之給與，自顯非勞工工作對價至明。且績效獎金之核發，
      需依績效考核辦法第3條、第4條及第5條規定辦理考核，
      其考核主要指標為被上訴人之盈餘、營運量等，而被上訴
      人員工獎金核發辦法第5條及第6條更規定其所提撥之績效
      獎金總額，需視年度盈餘績效是否達成，超額達成或未達
      成及個人之績效考核等級而有不同倍數及績效獎金權數，
      被上訴人並得增減等語，可知被上訴人核發績效獎金並非
      固定數額，亦非經常性給與，自非勞動基準法第2條第3款
      之工資。
    並於本院聲明：駁回上訴。
三、兩造不爭執之事實
  (一)上訴人自80年11月18日受僱被上訴人擔任研究員職務，於
      96年5月31日依被上訴人制定之退休辦法第3條之1第2款之
      規定自請退休，退休時年資計有15年又7個月，被上訴人
      已依退休辦法第5條第1款、第2款規定計給26.5個退休金
      基數，並按上訴人每月固定薪資88,200元，給付上訴人退
      休金2,337,300元。
  (二)上訴人除自被上訴人處領取月固定薪資外，其離職前並曾
      於96年1月25日領取95年度第4季業務獎勵金5,000元，及
      於96年2月14日領取95年度績效獎金122,622元。
  (三)被上訴人於計算上訴人可領取退休金之平均工資時，未將
      上開獎勵金及績效獎金計入。嗣被上訴人於96年9月19日
      以復人資字第0960002292號函通知上訴人，表示將上訴人
      於96年1月25日領取之95年度第4季業務獎勵金5,000元計
      入上訴人退休金平均工資計算，並已按26.5個退休金基數
      補給上訴人退休金差額22,075元。
四、兩造之爭點及論斷：
    上訴人主張其依退休辦法提前退休，被上訴人應加計5個基
    數計算退休金，且95年度績效獎金亦應列入平均工資計算等
    語。為被上訴人所否認，並以前揭情詞置辯。是本件兩造爭
    點為：(一)上訴人可否依退休辦法第5條第4款之規定加計5
    個基數請領退休金？(二)上訴人於96年2月14日領取之95年
    度績效獎金122,622元應否計入平均工資？茲分別論述如下
    ：
  (一)關於上訴人可否依退休辦法第5條第4款規定加計5個基數
      請領退休金爭點：
  １、被上訴人制定之退休辦法第3條之1第2款規定：「員工未
      符合自請退休或強制退休之條件者，在本行實際工作年資
      逾5年且其退休無礙公司整體經營管理者，有下列情形之
      一者，經申請核准，得辦理自願提前退休：... 二年齡與
      工作年資相加滿55者。」、第5條第4款則規定：「員工退
      休金之給與標準如下：一適用勞動基準法前（民國86年4
      月30日以前）之工作年資，依照本辦法第2條規定計算，
      按其工作年資每滿1年給與1個基數，最高總數以30個基數
      為限，未滿半年者以半年計，滿半年者以1年計；二適用
      勞動基準法後（民國86年5月1日以後），按其工作年資每
      滿1年給與2個基數，但超過15年之工作年資，每滿1年給
      與1個基數，最高總數以45個基數為限，未滿半年者以半
      年計，滿半年者以1年計...；四依第3條之1申請自願退休
      員工之退休金給與，得按其於本行實際工作年資每滿1年
      加給0.5個基數（未滿1年者不計），惟最高以5個基數為
      限。」（見原審96年度北勞調字第201號卷，下稱原審調
      字卷頁14）。對照勞動基準法第53條、第54條自請退休及
      強制退休及第55條第1項第1款關於退休金計算之規定，被
      上訴人公司員工縱不符勞動基準法自請退休或強制退休之
      規定，仍得基於自己選擇辦理退休，並得比照勞動基準法
      規定計算其退休金，則被上訴人制定上開退休辦法實係被
      上訴人基於私法自治原則，主動給與勞工之優惠措施，對
      員工並無不利。故上訴人選擇依前揭優惠退休辦法辦理退
      休，於勞動基準法強制規定無違，自亦無禁止之理。
  ２、按解釋契約，固須探求當事人立約時之真意，不能拘泥於
      所用之辭句，民法第98條定有明文，但契約文字業已表示
      當事人真意，無須別事探求者，即不得反捨契約文字而更
      為曲解（最高法院17年上字第1118號判例意旨參照）。經
      查：
    (1)依退休辦法第3條之1規定「員工未符合自請退休或強制退
      休之條件者，在本行實際工作年資逾5年且其退休無礙公
      司整體經營管理者，有下列情形之一者，經申請『核准』
      ，『得』辦理自願提前退休」之文義，堪認被上訴人員工
      符合上開規定之年齡及工作年資之客觀要件，向被上訴人
      申請自願提前退休時，被上訴人就該申請有考量其退休是
      否「無礙公司整體經營管理」以決定是否「核准」之裁量
      權，而經核准後即「可」辦理自願提前退休。易言之，上
      開條文以「核准」之用語明定被上訴人准否員工自願提前
      退休之裁量權，至條文中之「得」字則非賦與裁量權之意
      。再觀之退休辦法第4、6條亦有「報准」、「核准」等相
      同文義，互核以對，足見退休辦法就被上訴人之裁量權規
      定係以「核准」等同義文字表現，條文文字中之「得」字
      ，並非即係賦與被上訴人裁量權之意。
    (2)而退休辦法第5條係關於員工退休金之給與標準規定，依
      其第4款規定「依第3條之1申請自願提前退休員工之退休
      金給與，『得』按其於本行實際工作年資每滿1年加給0.5
      個基數（未滿1年者不計），惟最高以5個基數為限。」之
      文字用語及款項順序，其意應指員工經核准自願提前退休
      之退休金給與，除依同條第1至3款規定計算基數外，尚可
      按其實際工作年資每滿1年加給0.5個基數，但最高以加給
      5個基數為限。僅以該款文字中之「得」字，依上所述，
      尚難遽認係保留被上訴人有准否加給基數裁量權之意。此
      觀之退休辦法第11條之1規定「員工經本行同意並獲轉投
      資事業或復華金控集團僱 (聘)用，…『得』比照本辦法
      第5條第1項第1、2、3款之給付標準發給退職金。」，該
      「得」字亦非表示被上訴人有准否比照適用之裁量權自明
      。參以上開第11條之1規定受僱於被上訴人公司轉投資事
      業之員工排除比照第5條第4款加給基數之規定，益徵被上
      訴人就第5條第4款並無裁量之餘地，否則即無排除比照適
      用之必要。
    (3)況員工在考慮是否提出自願提前退休之申請時，除審酌個
      人身體健康情形、家庭收支狀況、生涯整體規劃等因素外
      ，退休辦法第5條第4款加計基數給與退休金之優惠應亦為
      慮及之經濟因素之一。而被上訴人於員工思慮後已提出自
      願提前退休申請時，本得綜合考量其退休有無影響公司人
      力管理、是否可促進人員新陳代謝、加計基數給與退休金
      是否影響公司財務營運等一切經營管理整體狀況，據以決
      定是否核准員工提前退休之申請。則依被上訴人制定退休
      辦法提供員工選擇提前退休之目的，解釋第5條第4款之規
      定，亦應認該款並非保留被上訴人於核准員工提前退休之
      申請後有再次裁量是否加給退休金基數之選擇權。
  ３、綜此，被上訴人依退休辦法第3條之1第2款之規定申請自
      願提前退休，經被上訴人核准於96年5月31日退休，為兩
      造所不爭執，則依退休辦法第5條第4款規定，上訴人之退
      休金給與，除依同條第1至3款規定計算基數外，尚可按其
      實際工作年資每滿1年加給0.5個基數，但最高以加給5個
      基數為限。被上訴人抗辯其可視公司整體營運狀況，決定
      是否按上訴人實際工作年資每滿1年加給0.5個基數云云，
      難認有理。而上訴人退休時實際工作年資共計15年又7個
      月，已如上述，是上訴人主張被上訴人於給付退休金時，
      應加計5個退休金基數，即非無據。
  (二)關於上訴人95年度績效獎金122,622元應否計入平均工資
      之爭點：
    １、按所謂工資，係指勞工因工作而獲得之報酬，包括工資
        、薪金及按計時、計日、計月、計件以現金或實物等方
        式給付之獎金、津貼，暨其他任何名義經常性給與均屬
        之，勞動基準法第2條第3款定有明文。是工資係勞工勞
        動之對價且為經常性之給與。所謂經常性之給付，衹要
        在一般情形下經常可以領得之給付即屬之。舉凡某種給
        與係屬工作上之報酬，在制度上有經常性者，均得列入
        計算。惟倘係雇主具有勉勵、恩惠性質之給與，或非勞
        工勞務之對價，縱勞工可按時領取，仍與經常性給與有
        別，不得列入工資範圍內。又勞動基準法施行細則第10
        條則規定：「本法第2條第3款所稱之其他任何名義之經
        常性給與係指左列各款以外之給與。一紅利。二獎金：
        指年終獎金、競賽獎金、研究發明獎金、特殊功績獎金
        、久任獎金、節約燃料物料獎金及其他非經常性獎金。
        …」因此諸如施工津貼、領班加給與「工作績效獎金」
        類似，屬為激勵員工士氣，加強施工、督導績效而發給
        ，有如「競賽獎金、特殊功績獎金」，亦非經常性給與
       （最高法院86年台上字第255號、87年台上字第2754號判
        決意旨參照）。準此，於認定何項給付內容屬於工資，
        係以是否具有「勞工因提供勞務所得之報酬即勞務對價
        」而定，此應依一般交易觀念決定之，至於其給付名稱
        如何，在非所問，上訴人領取95年度績效獎金122,622
        元是否屬工資性質，即應就其是否為上訴人「勞務之對
        價」加以審酌。
    ２、上訴人於96年2月14日領取之95年度績效獎金122,622元
        乃依據被上訴人公司制定員工獎金核發辦法、績效考核
        辦法發給，為兩造所不爭執。依被上訴人之員工獎金核
        發辦法第1條規定：「為勖勉員工辛勞，激勵員工積極
        推展業務，並提昇本行經營績效，特訂定本辦法。」（
        見原審卷頁14）；績效考核辦法第1條則規定：「為貫
        徹本行各項業務目標之執行，促進資源有效運用，以提
        昇經營績效，並激勵員工士氣，特訂定本辦法。」（見
        原審卷頁16）等語，可知關於員工績效獎金之核發目的
        乃在於激勵員工士氣。又員工獎金核發辦法第5條第2、
        3項另規定：「…績效獎金總額，在本行達到預算目標
        時，業務人員為其當年度12月份一般薪資總額之2倍，
        非業務人員績效獎金為其當年度12月份一般薪資總額3.
        5倍；年度盈餘績效超額達成或未達成時，得由總經理
        衡酌提高或酌減前述績效獎金之倍數，呈董事長核定…
        」等語，同辦法第6條、第7條並專就績效獎金權數、核
        發及計算方式等特為規定，益見績效獎金數額多寡並非
        固定，需視該年度盈餘是否達績效目標及個人績效考核
        而定。參以績效考核辦法第3條至第5條規定，被上訴人
        於每年年中及年底，各辦理1次績效考核，考核之指標
        分為財務性指標及非財務性之指標兩大類，其中關於財
        務性指標之主要指標有盈餘、營運量、資產品質等，非
        財務性指標則視各處業務性質稽核考評等，可知該績效
        獎金之計算方式，與勞工出勤、工時狀況及其職務內容
        等勞力之提供無直接關連，難認係勞工所提供之勞務之
        對價。則以被上訴人核發績效獎金給付具有勉勵勞工之
        目的，給付金額不固定，且不具勞務對價性等節觀之，
        被上訴人抗辯非屬勞動基準法第2條第3項所稱之工資，
        核屬可採。上訴人主張將其95年度績效獎金122,622元
        列入平均工資據以計算退休金云云，即無理由。
  (三)綜此，被上訴人於96年5月31日經被上訴人核准自願提前
      退休，上訴人退休時年資共計15年又7個月，依退休辦法
      第5條第1、2款規定計算為26.5個退休金基數，依同條第4
      款規定應加計5個退休金基數，共計31.5個退休金基數。
      又上訴人退休時每月平均薪資為88,200元，95年度第4季
      業務獎勵金5,000元應計入上訴人退休金平均工資計算，
      則其計算退休金之平均工資為89,033元（88,200元×6+5,
      000元）/6＝89,033元，元以下4捨5入），此亦為被上訴
      人所自陳（見原審調字卷頁20）。而被上訴人已先後給付
      上訴人退休金2,337,300元及補發差額22,075元，共計2,
      359,375元，亦如上述。準此，上訴人請求被上訴人給付
      退休金差額445,165元（89,033元×31.5－2,359,375 ＝
      445,165元，元以下4捨5入），為有理由，應予准許。
      逾此部分之請求，即屬無據，不應准許。又上訴人於96年
      8月23日委由律師發函催告被上訴人於文到10日內給付退
      休金差額，經被上訴人於96年8月24日收受送達，此有催
      告函及回執附卷可憑（見原審調字卷頁17-19），則被上
      訴人應自受催告期滿翌日即96年9月4日起至清償日止，就
      上訴人請求有理由之金額部分，依民法第233條第1項規定
      按年息5%計算，給付法定遲延利息予上訴人。
五、綜上所述，上訴人依勞動契約關係，請求上訴人給付退休金
    差額445,165元及自民國96年9月4日起至清償日止，按年息
    5%計算之利息，為有理由，應予准許。逾此所為請求，為無
    理由，應予駁回。原審就上開應准許部分，為上訴敗訴之判
    決，尚有未洽，上訴意旨求予廢棄改判，為有理由，爰由本
    院予以廢棄改判如主文第2項所示。至於上訴人之請求不應
    准許部分，原判決為上訴人敗訴之判決，並駁回其假執行之
    聲請，經核於法並無不合，上訴意旨求予廢棄改判，為無理
    由，應駁回其上訴。
六、據上論結，本件上訴為一部有理由，一部無理由，依民事訴
    訟法第450條、第449條第1項、第79條，判決如主文。
中    華    民    國    97    年    6     月    25    日
                      勞工法庭
                        審判長法  官  張  蘭
                              法  官  黃麟倫
                              法  官  鄭純惠
正本係照原本作成。
不得上訴。
中    華    民    國    97    年    6     月    25    日
                              書記官  劉麗芬


司法院資訊處製作；財團法人民間司法改革基金會備份。
